【裁判字號】    99,上訴,1521
【裁判日期】    990713
【裁判案由】    毒品危害防制條例等
【裁判全文】
臺灣高等法院刑事判決                99年度上訴字第1521號
上  訴  人  臺灣板橋地方法院檢察署檢察官
被      告  甲○○
上列上訴人因被告違反毒品危害防制條例等案件，不服臺灣板橋
地方法院99年度訴字第34號，中華民國99年3 月31日第一審判決
（起訴案號：臺灣板橋地方法院檢察署98年度偵字第29029 號）
，提起上訴，本院判決如下：
    主  文
原判決撤銷。
甲○○轉讓第一級毒品，累犯，處有期徒刑壹年貳月。
    事  實
一、甲○○於民國96年間因詐欺案件，經臺灣士林地方法院以96
    年度士簡字第155 號判處有期徒刑五月，於96年3 月12日確
    定，又因詐欺案件，經同院以96年度易字第462 號判處拘役
    五十日，於96年5 月7 日確定，上開二罪再經同院以96年度
    聲減字第610 號裁定各減為有期徒刑二月又十五日、拘役二
    十五日確定，於97年5 月10日縮刑期滿執行完畢。詎仍不知
    警惕，明知海洛因、安非他命分別係屬毒品危害防制條例第
    2 條第2 項第1 、2 款所列之第一、二級毒品，甲基安非他
    命屬藥事法所規範之禁藥，不得轉讓、持有，仍基於轉讓第
    一級毒品海洛因及禁藥甲基安非他命之犯意，於98年10月18
    日夜間10時許，在位於臺北縣中和市○○路○ 段135 號B1之
    「權威撞球網路休閒館」廁所內，同時無償轉讓海洛因及甲
    基安非他命予其男友潘中心一次（查無證據證明被告轉讓海
    洛因達淨重5 公克以上、甲基安非他命達淨重10公克以上）
    ，並與潘中心在上址廁所內共同施用海洛因及甲基安非他命
    （甲○○、潘中心所犯施用毒品罪部分，分別經原審判處有
    期徒刑一年、十月確定）。嗣於98年10月19日上午10時45分
    許，在上址「權威撞球網路休閒館」為警查獲，並扣得海洛
    因2 小包（驗餘淨重2.57公克，空包裝總重0.54公克）、電
    子磅砰1 台、注射針筒39支、分裝勺1 支、安非他命吸食器
    1 組等物（上開扣案物於甲○○所犯上揭施用毒品案件諭知
    宣告沒收）。
二、案經臺北縣政府警察局中和第二分局移送臺灣板橋地方法院
    檢察署檢察官偵查起訴。
    理  由
壹、程序部分
一、被告甲○○於警詢及偵查中自白之證據能力：
  (一)警詢自白部分：
    被告於原審辯稱：警察叫我不要搞的那麼複雜叫我全部擔下
    來，我也知道我不可能交保，始坦承轉讓毒品，其警詢自白
    非出於任意性等語。按依刑事訴訟法第156 條第1 項規定，
    被告之自白，須非出於強暴、脅迫、利誘、詐欺、疲勞訊問
    、違法羈押或其他不正之方法，且與事實相符者，始得為證
    據。依同條第2 項規定，被告之自白，不得作為有罪判決之
    唯一證據，仍應調查其他必要之證據，以察其是否與事實相
    符。其第3 項規定被告陳述其自白係出於不正之方法者，應
    先於其他事證而為調查。其立法意旨，乃欲以補強證據擔保
    自白之真實性，亦即以補強證據之存在，藉之限制自白在證
    據上之價值，防止偏重自白，發生誤判之危險。依上開規定
    ，被告任意性之自白始有證據能力，法院才能採為認定犯罪
    事實之裁判基礎，在自白是否出於任意性有疑義時，應先對
    自白之任意性為調查，且在心證上無需達於確信程度才能認
    定，認定之結果，不利益應歸國家負擔，利益歸被告，亦即
    依自由證明程序調查後，法院在心證上雖非達到確信，惟相
    當程度懷疑調查機關使用不正訊問方法時，即應認定證據非
    出於任意性，被告自白不具證據能力，而予排除不得作為判
    決基礎（最高法院94年度台上字第275 號判決意旨參照）。
    被告甲○○於警詢中之自白，據其於原審供稱：是警察叫我
    不要搞的那麼複雜叫我全部擔下來云云，指稱其警詢筆錄係
    員警出於不正方法而取得，雖被告未具體指稱何員警要其全
    部擔下，及員警係於何時為之？其指訴真實性雖非無疑。然
    稽之，被告於本案為查獲前，即已因違反毒品危害條例之案
    件，經臺灣士林地方法院檢察署、臺灣板橋地方法院發布通
    緝，有臺灣板橋地方法院檢察署刑案查註紀錄表、本院被告
    前案紀錄表在卷可憑（98年度偵字第29029 號前案資料卷宗
    第3 至12頁、本院卷第11至18頁），是被告既已因前案遭通
    緝待執行，自不可能具保停止羈押，衡之被告是否因警方將
    之解送檢方執行無法具保，而為前述警詢內容供述，亦無法
    排除其可能性，惟縱認員警未有前述被告所指不正方法取供
    乙節，仍無解於本院依憑自由證明程序調查後，心證上尚非
    達於確信，惟相當程度懷疑員警取供使用不正之方法，就該
    自白任意性疑義認定不利益之結果歸由國家負擔，故依刑事
    訴訟法第156 條第1 項反面規定，論以被告於警詢中之自白
    不具證據能力，應予排除不得採為判決基礎。
  (二)偵查自白部分：
    被告於原審復辯稱：因為警察叫我不要弄的那麼複雜，故其
    於偵查中是照警詢所說的經過陳述，非出於任意性云云。惟
    按檢察機關與調查機關各有所司，檢察官偵查犯罪時，對於
    依法行使司法警察官、司法警察職權之調查人員，固有指揮
    及命令之權。但案件偵查終結後，檢察官應依蒐證結果分別
    為起訴或不起訴處分，以求偵查權及公訴權之妥適行使，其
    職責與重在檢肅犯罪之調查人員究有不同。被告在檢察官訊
    問時承認犯行，是否屬非任意性之自白，端視該自白是否係
    出於被告自由意思之發動而定，與調查人員先前是否曾以不
    正方法使被告為非任意性之自白，並無必然之關聯。調查人
    員擅自以不正方法訊問被告，乃調查人員個人之不當行為，
    對檢察官依法執行職務並無影響。而被告所受之強制，既來
    自於調查人員之不當行為及被告於該次訊問所處之環境等外
    在因素，一旦訊問之人及所處之環境改變，妨害被告意思自
    由之外在因素消失，除非該不正方法對被告造成強制之程度
    非常嚴重（例如：對借提之被告刑求強迫其自白，並脅迫該
    被告如果翻供將繼續借提刑求；或對被告施用詐術，使被告
    誤信如持續為不實之自白，將可實現其意欲達成之某種目的
    ……等等），否則，被告之意思自由自然隨之回復，此乃事
    理所當然。故調查人員在訊問時或訊問前對被告施以不正方
    法，原則上僅影響到被告在該次訊問所為自白之任意性，而
    不及於嗣後應訊時所為之自白，倘無具體明確之證據，足以
    證明被告所受之強制確已延續至其後應訊之時，自不能以主
    觀推測之詞，遽認被告於嗣後應訊時仍持續受到強制（最高
    法院94年度台上字第2997號判決意旨參照）。查被告於檢察
    官偵訊中之自白（偵查卷第34至35頁），探諸被告自陳於警
    詢受不正方法取供，據其敘述既來自於員警之不當行為，原
    則上僅影響被告於警詢中自白之任意性，訊問主體及所處環
    境變更為檢察官偵查庭後，妨害被告意思自由之外在因素旋
    告消失。雖如被告所言對警訊之自白，因遭警察以上揭方法
    不正取供有所疑義，而認為違反其任意性，本院認無證據能
    力，但被告於檢察官偵訊時亦自白轉讓毒品，雖因警詢不正
    訊問會導致因而所得之自白無證據能力，但並無阻礙國家機
    關以合法方法再度訊問被告之效力，因此國家機關得再度訊
    問被告，而前階段之自白因違反任意性要求而被排除時，後
    階段之自白是否亦受到污染，而在排除之列？此點涉及非任
    意性自白之「繼續效力」問題，而前階段之不正訊問法對後
    階段之自白有無影響其任意性的繼續效力，以與不正方法之
    運用有「因果關係」者為限，就本案而言當被告於98年10月
    19日至臺灣板橋地方法院檢察署接受檢察官訊問時，檢察官
    有合法踐行告知義務，被告再為內容完全之自白，則此次自
    白應不受前階自白非任意性而受影響，因為其繼續效力中斷
    ，此有上開偵查卷宗可證；且酌以被告於檢察官偵訊時供述
    與其男友即證人潘中心同次庭訊所為供述內容與潘中心相符
    （詳後述），足認其內部意志未受延伸影響，是被告於檢察
    官偵訊中之自白要難涉有非任意性自白之繼續效力。被告於
    原審辯稱：其於偵查中之供述非出於任異性沒有證據能力云
    云，自無可採。
二、證人潘中心警詢及偵查筆錄之證據能力：
  (一)警詢筆錄部分：
    按被告以外之人於檢察事務官、司法警察官或司法警察調查
    中所為之陳述，與審判中不符時，其先前之陳述具有較可信
    之特別情況，且為證明犯罪事實存否所必要者，得為證據。
    刑事訴訟法第159 條之2 定有明文。其所謂「具有較可信之
    特別情況」（即學理上所稱之「特信性」），係指其陳述係
    在特別可信為真實之情況下所為者而言。例如被告以外之人
    出於自然之發言、臨終前之陳述，或違反自己利益之陳述等
    特別情形均屬之。蓋被告以外之人在類此特別情況下所為之
    陳述，就通常而言，其虛偽之可能性偏低，可信之程度較高
    ，若該項陳述為證明犯罪事實存否所必要，依上規定，自得
    構成傳聞法則之例外，而承認其證據能力（最高法院94年度
    台上字第5490號判決意旨參照）。經查，證人潘中心前於警
    詢就有關被告甲○○所涉轉讓第一級毒品海洛因、禁藥甲基
    安非他命所為之陳述，與其於審判中之陳述不符，而其警詢
    之陳述與被告一起施用海洛因、甲基安非他命，係屬不利於
    己之陳述，核與被告於檢察官偵訊時供稱：於上揭時地，與
    男友潘中心一起施用毒品，潘中心所施用海洛因是其無償提
    供的等情相符（偵查卷第34頁）。復稽之，潘中心於警詢訊
    問之原因、過程、內容、功能等外在環境，俱查無何違法取
    供情事，是堪信所述為證人潘中心之真意，已足確保具有外
    部信用性之特別情況，具有較可信之特別情況，且為證明被
    告甲○○犯罪事實存否所必要，自有證據能力。
  (二)偵查筆錄部分：
    按刑事訴訟法第158 條之3 規定：「證人、鑑定人依法應具
    結而未具結者，其證言或鑑定意見，不得作為證據。」所謂
    「依法應具結而未具結者」，係指檢察官或法官依刑事訴訟
    法第175 條之規定，以證人身分傳喚被告以外之人（證人、
    告發人、告訴人、被害人、共犯或共同被告）到庭作證，或
    雖非以證人身分傳喚到庭，而於訊問調查過程中，轉換為證
    人身分為調查時，此時其供述之身分為證人，則檢察官、法
    官自應依本法第186 條有關具結之規定，命證人供前或供後
    具結，其陳述始符合第158 條之3 之規定，而有證據能力。
    若檢察官或法官非以證人身分傳喚而以共犯、共同被告身分
    傳喚到庭為訊問時，其身分既非證人，即與「依法應具結」
    之要件不合，縱未命其具結，純屬檢察官或法官調查證據職
    權之適法行使，當無違法可言。而前揭不論係本案或他案在
    檢察官面前作成未經具結之陳述筆錄，係屬被告以外之人於
    偵查中向檢察官所為之陳述，本質上屬於傳聞證據，基於保
    障被告在憲法上之基本訴訟權，除該被告以外之人死亡、身
    心障礙致記憶喪失或無法陳述、滯留國外或所在不明而無法
    傳喚或傳喚不到、或到庭後拒絕陳述等情形外，如已經法院
    傳喚到庭具結而為陳述，並經被告之反對詰問，前揭非以證
    人身分而在檢察官面前未經具結之陳述筆錄，除顯有不可信
    之情況者外，得為證據，並應於判決內敘明其符合傳聞證據
    例外之理由；又前揭非以證人之身分在審判中之陳述筆錄，
    倘該被告以外之人已經法院以證人身分傳喚到庭並經具結作
    證，且由被告為反對詰問，或有前揭傳喚不能或詰問不能之
    情形外，該未經具結之陳述筆錄因屬審判上之陳述，自有證
    據能力；若係在另案法官面前作成之陳述筆錄，本質上亦屬
    傳聞證據，自得依本法第159 條之1 第1 項之規定，認有證
    據能力。不能因陳述人未經具結，即一律適用本法第158 條
    之3 之規定，排除其證據能力（最高法院97年度台上字第21
    75號判決意旨參照）。查本件被告與證人潘中心均於98年10
    月19日上午10時45分許，在臺北縣中和市○○路○ 段135 號
    B1之「權威撞球網路休閒館」為警查獲，並扣得海洛因2 小
    包、電子磅砰1 台、注射針筒39支、分裝勺1 支、安非他命
    吸食器1 組等物，因認渠二人均犯有違反毒品危害防制條例
    罪，且被告於偵查中及證人潘中心於警詢及偵訊時均供稱有
    共同施用第一、二級毒品，並均經原審判決確定，有被告及
    證人潘中心之本院被告前案紀錄表在卷足憑；則證人潘中心
    於偵查中係立於被告之身分為供述，且本案在原審、本院審
    理時，潘中心又以「證人」身分到庭應訊，並經被告當庭實
    施交互詰問，自已保障被告之詰問權，是本件證人潘中心於
    偵查中雖未經具結，然揆諸上開判決意旨，應認其偵查筆錄
    具有證據能力。
三、其餘以下所引證據經本院當庭提示，檢察官、被告並未爭執
    其證據能力，表示均無意見，本院審酌該等證據作成之情況
    ，認為適於為本件認定事實之依據，依刑事訴訟法第159 條
    之5 規定，應具有證據能力，合先敘明。
貳、實體部分
一、訊據被告故坦認於上揭時地施用毒品經警查獲，並扣得前述
    物品，惟矢口否認有何轉讓海洛因、甲基安非他命犯行，辯
    稱：當天我是自己在網咖的廁所內吸食毒品，吸食完後出去
    買東西，皮包放在網咖裡面，是我男友潘中心偷偷從我的皮
    包裡面拿毒品去吸食，我不知情云云。經查：
  (一)被告甲○○於上揭時、地同時轉讓毒品海洛因、禁藥甲基安
    非他命予男友潘中心施用之事實，業據被告於檢察官偵訊時
    供述明確（偵查卷第34至35頁），核與證人潘中心於警詢供
    稱：「（....，最後一次吸食（毒品）是於何時、地？與何
    人共同吸食？）最後一次是98年10月月18日22時許，在中和
    市○○路○ 段135 號B1權威撞球網路休閒館廁所內與甲○○
    共同吸食....。」「先將少量毒品海洛因與安非他命加在一
    起，置放於燈泡內，再用打火機於燈泡下烘烤，待形成白色
    煙燻後，再吸取其煙燻解癮。每次吸食量為少許。」「（你
    所吸食之毒品安非他命與海洛因來源為何？），是甲○○前
    往購買的，我不知道甲○○是向何人購買。」「（你所吸食
    之安非他命與海洛因是否為甲○○所提供？有無代價？）是
    甲○○免費所提供。」等語（偵查卷第9 頁背面、第10頁）
    ，於檢察官偵訊時供述：「（被告甲○○何時提供你施用的
    ？）98年10月18日晚上10時許在前休閒館之廁所內由甲○○
    無償提供海洛因及安非他命供我混合施用乙次。」等情相符
    （偵查卷第33頁）。且證人潘中心因於前揭時地施用毒品，
    經原審判刑確定乙節，業據證人潘中心於本院審理時證述明
    確（本院卷第61頁背面），並有原審98年度訴字第4714號刑
    事判決附卷可稽（本院卷第69至70頁）。被告與潘中心係男
    女朋友關係，夙無仇怨，情誼融洽，衡情即無誣陷被告之可
    能及必要，其證言洵堪採信。被告空言否認，委不足採。
  (二)證人潘中心於本院審理時固證稱：98年10月18日在權威撞球
    網路休閒館施用的毒品，是伊擅自從甲○○放在電腦台上皮
    包裡拿出來的，當時甲○○不在座位上，甲○○不知情，且
    毒品是伊與甲○○合資購買的云云，惟查其於原審初證稱：
    當天是伊自己在廁所裡面施用，然後就把剩餘的毒品擺在廁
    所裡面，並未與被告一起施用云云，經檢察官彈劾其上揭證
    詞為何與其在偵查中之供述不同，即改稱：伊在偵查中所述
    都實在，98年10月18日晚上在權威撞球網路休閒館廁所內施
    用的毒品是被告無償提供等語（原審卷第37頁正、背面）。
    另稽之，證人潘中心就其案發當日施用毒品之來源乙節，其
    於警詢及檢察官偵訊時均供稱：毒品是甲○○購買的，我並
    不知道她是向何人所購買等語（偵查卷第10、34頁），核與
    被告於檢察官偵訊時供稱：98年10月18日我以新台幣7000元
    買回來的，我們兩人拿來施用等語相符（偵查卷第34頁）。
    苟證人潘中心所施用之毒品係其與被告合資購買，為何其自
    警詢、檢察官偵查迄於原審作證時均隻字未提，迨至本院審
    理中被告要求詰問時，始證稱：當時施用之毒品係與被告合
    資購買云云，惟此不僅與其之前證述內容迥不相侔，更與被
    告供稱毒品係其以7000元購得等語大相逕庭，足見證人潘中
    心於本院證述內容與事實不符，且係迴護被告之詞，不足作
    為有利於被告之認定。
  (三)綜上所述，本件事證明確，被告所辯顯係事後情虛杜撰卸責
    之詞，委無足採。被告犯行堪以認定，應予依法論科。
二、核被告所為，係犯毒品危害防制條例第8 條第1 項之轉讓第
    一級毒品罪及藥事法第83條第1 項之轉讓禁藥罪。其持有第
    一級毒品海洛因及禁藥甲基安非他命之低度行為，該轉讓之
    高度行為吸收，均不另論罪。另被告一轉讓行為同時轉讓第
    一級毒品海洛因及禁藥甲基安非他命，係一行為觸犯數罪名
    ，應依想像競合犯之例從一重之轉讓第一級毒品罪處斷。又
    甲基安非他命業經行政院衛生署公告禁止使用，屬藥事法規
    定之禁藥，亦同時屬毒品危害防制條例所定之第二級毒品，
    依法不得轉讓。又藥事法第83條第1 項於93年4 月21日修正
    公佈，同年月23日施行，為毒品危害防制條例之後法，且藥
    事法第83條第1 項之法定刑為七年以下有期徒刑，得併科新
    台幣五百萬元以下罰金，與毒品危害防制條例第8 條第2 項
    之法定刑為六月以上五年以下有期徒刑，得併科新台幣七十
    萬元以下罰金相較，自以藥事法第83條第1 項之法定刑為重
    ，參以毒品之範圍尚包括影響精神物質與其製品，而藥事之
    管理，亦非僅止於藥品之管理，毒品危害防制條例與藥事法
    二者，並無必然之特別法與普通法關係。故除有轉讓之第二
    級毒品達毒品危害防制條例第8 條第6 項之一定數量，經依
    法加重後之法定刑較藥事法第83條第1 項之法定刑為重之情
    形外，因藥事法第83條第1 項為後法，且為重法，應優先適
    用藥事法處罰，本件查無證據證明被告轉讓安非他命已逾淨
    重10公克，並無法定加重事由，依法條競合關係，就被告轉
    讓安非他命予潘中心犯行部分，自應適用較重之後法論以藥
    事法第83條第1 項之轉讓禁藥罪（最高法院97年度台非字第
    397 號判決意旨參照）。另查無證據證明被告轉讓海洛因達
    淨重5 公克以上、甲基安非他命達淨重10公克以上，爰不依
    毒品危害防制條例第8 條第6 項規定加重其刑，併此敘明。
    又被告有事實欄所載犯罪科刑執行情形，有本院被告前案紀
    錄表在卷可憑，其前受有期徒刑執行完畢，於五年內故意再
    犯本件有期徒刑以上之罪，為累犯，應依刑法第47條第1 項
    規定加重其刑。
三、原審未詳予勾稽，逕予排除證人潘中心於警詢及偵查中之證
    言，而為被告無罪之諭知，就證據之取捨，與經驗法則及論
    理法則有違，檢察官上訴就此部分指摘，為有理由，應由本
    院予以撤銷改判。爰審酌被告素行欠佳，犯後飾詞卸責，未
    見悔意，惟其轉讓毒品數量不多，並其犯罪之動機、目的、
    所生危害等一切情狀，量處如主文第2 項所示之刑。至於警
    方於上揭處所扣得之毒品海洛因2 小包（驗餘淨重2.57公克
    ，空包裝總重0.54公克）、電子磅砰1 台、注射針筒39支、
    分裝勺1 支、安非他命吸食器1 組等物，非供被告轉讓毒品
    所用，且已由被告另施用毒品案件宣告沒收，有原審98年度
    訴字第4715號判決在卷足憑（本院卷第66至68頁），爰不於
    本案併予宣告沒收，併此敘明。
四、據上論斷，應依刑事訴訟法第369 條第1 項前段、第364 條
    、第299 條第1 項前段，毒品危害防制條例第8 條第1 項，
    藥事法第83條第1 項，刑法第11條前段、第55條、第47條第
    1 項，判決如主文。
本案經檢察官陳明光到庭執行職務。
中    華    民    國    99    年    7     月    13    日
                  刑事第四庭  審判長法  官  陳筱珮
                                    法  官  陳玉雲
                                    法  官  邱滋杉
以上正本證明與原本無異。
如不服本判決，應於收受送達後10日內向本院提出上訴書狀，其
未敘述上訴之理由者，並得於提起上訴後10日內向本院補提理由
書狀（均須按他造當事人之人數附繕本）。
                                    書記官  劉貞達
中    華    民    國    99    年    7     月    13    日
附錄本案論罪科刑法條全文－－
毒品危害防制條例第8 條第1 項：
轉讓第一級毒品者，處一年以上七年以下有期徒刑，得併科新臺
幣一百萬元以下罰金。
藥事法第83條第1 項：
明知為偽藥或禁藥，而販賣、供應、調劑、運送、寄藏、牙保、
轉讓或意圖販賣而陳列者，處七年以下有期徒刑，得併科新臺幣
五百萬元以下罰金。

司法院資訊處製作；財團法人民間司法改革基金會備份。
